臺灣臺北地方法院民事判決　九十年度家訴字第一四一號
　　原　　　告　甲○○
　　被　　　告　乙○○
右當事人間確認婚姻關係存在事件，本院判決如左：
    主      文
確認原告與被告間之婚姻關係存在。
訴訟費用由被告負擔。
    事      實
甲、原告方面：
  一、聲明：如主文所示。
  二、陳述：兩造原為夫妻，於民國（下同）七十三年五月二十七日結婚，於八十七
      年六月二日因誤會發生爭執，被告在盛怒之下提議離婚，依自由時報分類廣告
      找到代辦離婚的公司，嗣有一婦人持四份已經蓋好二名證人姓名之離婚協議書
      到場，當場填寫離婚協議書，原告在未深思熟慮下，匆促同意辦理離婚登記。
      本件離婚時證人並未親自到場，亦未親耳聽聞兩造有離婚之合意，而到場辦理
      並填寫離婚協議書之婦女之筆跡亦與離婚協議書上證人筆跡不同。按兩願離婚
      ，應以書面為之，有二人以上證人之簽名，並應向戶政機關為離婚之登記，民
      法第一千零五十條定有明文。參照最高法院六十八年度台上字第三七九二號判
      例意旨謂：「民法第一千零五十條所謂二人以上證人之簽名，固不限於作成離
      婚證書時為之，亦不限於協議離婚時在場之人，始得為證人，然究難謂非親見
      或親聞雙方當事人確有離婚真意之人，亦得為證人。本件證人某甲、某乙係依
      憑上訴人片面之詞，而簽名於離婚證明書，未曾親聞被上訴人確有離婚之真意
      ，既為原審所確定之事實，自難認兩造間之協議離婚，已具備法定要件」。本
      件兩造協議離婚顯不具備法定要件而無效，兩造婚姻關係應繼續存在，為此提
      起本訴，求為判決如聲明所示。
　三、證據：提出戶籍謄本、離婚協議書為證。
乙、被告方面：
  一、聲明：駁回原告之訴。
　二、陳述：兩造協議離婚有證人且係兩造親自到戶政機關辦理應屬有效，八十七年
        六月二日是原告所提條件被告都答應，兩造協議離婚，當天晚上十二點多被
        告打電話給證人，請證人到兩造家中辦理手續，其中一名證人在兩造家中辦
        理手續，另一名證人負責停車，證人知道要辦理離婚，事先已經在離婚協議
        書上簽名，之後兩造簽名並一同到戶政機關辦理登記，證人二人都知道兩造
        有離婚。兩造婚姻關係存續中即無法相處，原告曾經出手打被告，兩造在八
        十五年間即已簽署離婚協議書，且原告對被告妹妹有不當舉動，被告念及子
        女年幼而忍耐，但原告另有結交女友，被告實無法與之共同生活。
  三、證據：提出兩造八十五年五月八日之離婚協議書、訴外人「美滿」寫給原告之
      信件二件、兩造筆記數頁等件為證。
丙、本院依職權向台北縣新店戶政事務所調取兩造於八十九年六月二十六日協議離婚
    所持以辦理離婚登記之離婚協議書及申請登記書。
    理      由
一、原告起訴主張兩造原為夫妻，於七十三年五月二十七日結婚，於八十七年六月二
    日簽署離婚協議書並辦妥離婚登記，惟持以辦理離婚登記之離婚協議書，未經其
    上二名證人親見親聞兩造有離婚之真意，自不具備民法第一千零五十條規定兩願
    離婚之要件，兩造協議離婚即屬無效，為此確認兩造婚姻關係存在等語。被告則
    以兩造早有離婚之意，八十七年六月二日伊答應原告所有離婚條件後，要證人到
    家中辦理手續，證人盧忠義、武寶麗都知悉兩造要離婚之真意，且兩造已經依離
    婚協議書辦理離婚登記等語，資為抗辯。
二、原告主張在兩造離婚協議書上簽名之證人盧忠義、武寶麗未親見親聞兩造有離婚
    之真意，到場辦理離婚者僅一人，且與證人筆跡不相符之事實，惟為被告所否認
    ，經查：
  (一)、本院囑託臺灣臺中地方法院訊問證人武寶麗，武寶麗結證稱：「（問：甲○○
      、乙○○離婚經過？）。八十七年六月二日晚上十二點多在新店市○○路○段
      九十一巷十五號三樓兩造的住處簽的，因為我受僱於盧代書，．．．搭盧代書
      的車到兩造的住所，當時只有我一人在場及兩造，盧代書在樓下車裡等我，因
      為他告訴我這個案子一個人處理即可，我進去兩造住所，乙○○（即被告）告
      訴我，他們兩人要辦理離婚，甲○○當時有聽到，．．．我在寫離婚協議書時
      甲○○從房間裡面跑出來，催促我要趕快寫不然他不簽字，當時就在現場，．
      ．．雙方在我面前簽名，盧忠義的簽印是事先簽寫好的，我的簽印是在兩造簽
      印後我才簽印的，甲○○跟乙○○當時表示要離婚，我認為以當時情形來看兩
      造應有離婚的意思。」等語屬實，有囑託訊問筆錄在卷可憑，可知證人武寶麗
      在離婚協議書上簽名時，已親聞知悉兩造有離婚之真意。
  (二)、另證人盧忠義到庭結證稱：「（提示離婚協議書）是我本人簽名，但字（指離
      婚協議書之內容）不是我寫的，是武（寶麗）小姐所寫。八十七年六月二日凌
      晨，被告打電話說要辦離婚，．．．當天我在車上，到時我跟被告確認，原告
      也在旁邊，我也聽到被告問原告離婚的事情，字句內容我確認之後才簽名，問
      話內容及答話已經忘記了。我是在電話中確認兩造要離婚。」、「我確實有聽
      到被告問原告離婚這件事，因為時間太久，我不記得有沒有聽到原告的回答」
      等語（見九十一年一月十一日言詞辯論筆錄）。將二證人之證詞相互對照可知
      ，兩造簽寫離婚協議書上證人盧忠義之簽名係在與兩造見面前事先簽寫，再由
      證人武寶麗攜至兩造家中由兩造簽名；證人盧忠義係依被告及證人武寶麗之轉
      述認為原告有離婚之意思，其於八十七年六月二日即兩造協議離婚當天並未與
      原告見面或在離婚現場，即證人盧忠義於兩造辦理離婚協議書之證人簽名時並
      未在場，其係基於轉告知悉兩造離婚意，則證人盧忠義非親自見聞或知悉兩造
      確有離婚之真意後，始為兩造離婚協議書上之證人乙節，應堪認定。
三、按兩願離婚，應以書面為之，有二人以上證人之簽名並應向戶政機關為離婚之登
    記。民法第一千零五十條定有明文。次按民法第一千零五十條所謂二人以上證人
    之簽名，固不限於作成離婚證書時為之，亦不限於協議離婚時在場之人，始為證
    人，然究難謂非親見或親聞雙方當事人確有離婚真意之人，亦得為證人，最高法
    院六十八年台上字第三七九二號判例參照。本件證人武寶麗於兩造辦理離婚時在
    場，有向兩造探詢兩造確有離婚之真意而簽名於離婚協議書上，自已符合上開規
    定所謂「證人」之要件，惟另名證人盧忠義僅向被告探詢確認被告有離婚之意，
    但並未向原告探詢確認原告亦有離婚之意而為兩造協議離婚之證人，因其未親見
    或親聞兩造有離婚之真意，祇憑被告及證人武寶麗片面陳述簽署兩造離婚協議書
    ，依前揭判例說明，證人盧忠義自不合上開規定所謂之「證人」，則兩造間之協
    議離婚即難謂已具備法定要件。縱令兩造當時親自簽署離婚協議書，憑以辦妥離
    婚登記，惟因未具備二人以上親聞或親見兩造確有離婚真意之證人之簽名，即未
    依民法第一千零五十條規定之方式為之，依民法第七十三條規定自屬無效（最高
    法院二十八年上字第一三０六號判例參見）。
四、從而，原告據以訴請確認兩造間之婚姻關係存在，為有理由，應予准許。因本案
    事證已臻明確，兩造其餘主張陳述及所提之證據，均毋庸再予審酌，附此敘明。
五、結論：原告之訴為有理由，依民事訴訟法第七十八條判決如主文。
中　　　華　　　民　　　國　　九十一　　年　　　五　　　月　　　二十二　日
　　　　　　　　　　　　　　　　　　　　　　 家事法庭法　　　官　林妙黛
右為正本係照原本作成。
如對本判決上訴，須於判決送達後廿日內向本院提出上訴狀。
中　　　華　　　民　　　國　　九十一　　年　　　五　　　月　　　二十二　日
　　　　　　　　　　　　　　　　　　　　　　 　　　　書　記　官　林玗倩
